【裁判字號】    92,台上,1859
【裁判日期】    920828
【裁判案由】    損害賠償
【裁判全文】
最高法院民事判決                              九十二年度台上字第一八五九號
    上  訴  人  丙○○
                丁○○
    共      同
    訴訟代理人  陳清白律師
    被 上訴 人  甲○○
                乙○○
                雲海工業氣體股份有限公司
    右  一  人
    法定代理人  蔡青海
    右  一  人
    訴訟代理人  李家鳳律師
右當事人間請求損害賠償事件，上訴人對於中華民國九十年十一月二十日台灣高等法
院台南分院判決（九十年度重訴字第四八號），提起上訴，本院判決如左：
    主  文
原判決關於駁回上訴人丙○○、丁○○各請求被上訴人連帶給付新台幣壹佰零壹萬元
本息及該訴訟費用部分廢棄，發回台灣高等法院台南分院。
    理  由
本件上訴人主張：被上訴人甲○○、乙○○分別為被上訴人雲海工業氣體股份有限公
司（下稱雲海公司）之大貨車司機或隨車搬運工。民國八十九年三月二十日，甲○○
駕駛雲海公司所有車牌號碼ＵＲ｜六七七號大貨車，與乙○○一同至台南市○○路二
三０號「合正豐公司」裝卸載液態氮鋼瓶完畢後，均應注意大貨車上之吊桿須收降至
水平位置，始能駕車離去，以免行車途中發生碰觸異物或拉斷電纜線與電線桿之危險
，而疏未注意將已拉高距地面逾五公尺之吊桿收降至安全水平位置，即由甲○○駕車
沿崇善路由南往北行駛離去，以致大貨車途經崇善路右轉中華東路三段交岔路口時，
因其上之吊桿碰及電纜線與電線桿，加上行駛之牽引力，而拉斷五根電線桿，撞擊騎
乘機車適經該處之伊等女兒蔡欣妤頭頂部，嗣蔡欣妤經送醫急救，延至同年四月三日
，因額頂部弧形凹陷性拉擦傷，引起腦損傷合併腦死，依第一百八十八條第一項前段
、第一百九十二條及第一百九十四條等規定，伊等自得請求被上訴人連帶賠償上訴人
丙○○醫療費用新台幣（下同）二十八萬五千零八十四元、殯葬費三十四萬三千一百
五十元、扶養費一百六十四萬二千六百六十一元及非財產上損害三百五十萬元；上訴
人丁○○扶養費一百六十七萬六千五百十三元及非財產上損害三百五十萬元等情，爰
求為命被上訴人連帶給付丙○○、丁○○各一百零一萬元及自起訴狀繕本送達翌日起
算法定遲延利息之判決（上訴人超過上開本息部分之請求，其中丙○○請求三十五萬
八千三百二十八元本息及丁○○請求六十萬一千七百九十四元本息部分，經原審判決
渠等勝訴後，因被上訴人就此部分不得上訴，已告確定；其餘部分，經原審判決上訴
人敗訴後，則未據渠等聲明不服，亦告確定）。
被上訴人則以：被上訴人雲海公司於僱用被上訴人甲○○、乙○○時，除審查甲○○
有無大貨車駕駛執照外，並安排該二人定期接受安全講習訓練及危險物品運送人員專
業訓練，故對甲○○、乙○○之選任監督並無過失。又上訴人丙○○請求賠償之醫療
費用，除依法不得請求之健保給付部分外，其餘係由被上訴人代為繳納，而殯葬費則
有部分係屬非必要之支出或重複。至於扶養費之損害，因上訴人並非不能維持生活，
本不得請求賠償，且自渠等之女蔡欣妤成年時起，按我國八十八年度平均每人民間消
費支出之標準計算，亦屬無稽。再上訴人各請求非財產上損害三百五十萬元，並屬過
高，應予酌減。況蔡欣妤與有過失，伊等得主張過失相抵，且先前賠償之六十四萬七
千九百四十元及上訴人已領之強制汽車責任保險金一百二十萬元，亦應扣除等語，資
為抗辯。
原審就確定部分外之上訴人請求（即請求被上訴人連帶給付渠等各一百零一萬元及其
利息部分），判決駁回渠等之訴，係以：上訴人主張被上訴人甲○○、乙○○分別為
被上訴人雲海公司之大貨車司機或隨車搬運工，於前揭時地裝卸載液態氮鋼瓶完畢後
，應注意而疏未注意將已拉高距地面逾五公尺之大貨車上吊桿收降至安全水平位置，
以致大貨車途經崇善路右轉中華東路三段交岔路口時，因其上之吊桿碰及電纜線與電
線桿，而拉斷五根電線桿，撞擊騎乘機車適經該處之渠等女兒蔡欣妤頭頂部，嗣蔡欣
妤經送醫急救，延至同年四月三日，因額頂部弧形凹陷性拉擦傷，引起腦損傷合併腦
死之事實，為甲○○、乙○○所不爭，並經訴外人鄭建佳在刑事審理中結證屬實，且
有道路交通事故調查報告表、現場照片、相驗屍體證明書、驗斷書、勘驗筆錄及台南
市醫院病歷等件可稽。而甲○○、乙○○應知大貨車上之吊桿拉高會影響行車安全，
於行車前須將吊桿收降至安全水平位置，不得高於四公尺，且由被折斷之電線桿架設
高度及大貨車上之吊桿平收高度以觀，若能注意查看吊桿有無收降至安全水平位置，
再駕車離去，亦不會勾拉電纜線折斷電線桿，惟該二人卻均疏未注意及此，以致蔡欣
妤因頭頂部被拉斷之電線桿撞擊，而受傷死亡，自有過失。此外，台灣省台南區車輛
行車事故鑑定委員會及台灣省車輛行車事故覆議鑑定委員會鑑定結果，又與上開認定
相同，甲○○、乙○○並被判處過失致人於死罪刑確定在案，故上訴人此部分之主張
，自堪採取。依民法第一百八十四條第一項、第一百八十五條第一項前段、第一百八
十八條第一項前段、第一百九十二條及第一百九十四條之規定，上訴人請求被上訴人
連帶賠償損害，即屬有據。雖雲海公司以其對甲○○、乙○○之選任監督並無過失一
節置辯，但該二人未將吊桿收妥即逕行駕車離去，以致肇禍，顯見在職訓練委不確實
，所辯要無可採。茲就上訴人請求賠償之損害，分述如下：（一）醫療費用：上訴人
丙○○因其女蔡欣妤受傷送醫急救，共支出醫療費用二十八萬五千零八十四元，有被
上訴人不爭執真正之收據可證，且依蔡欣妤之傷勢及收據所載之治療費別，經核亦均
屬治療上之必要費用，惟依全民健康保險法第八十二條及強制汽車責任保險法第三十
條暨強制汽車責任保險給付標準第二條第一項、第四項之規定，扣除不得請求之健保
給付二十萬元後，丙○○僅得請求醫療費用八萬五千零八十四元。至雲海公司抗辯其
中五百元係證明書費用及二千四百四十元為被上訴人所繳，為丙○○所否認，且被上
訴人亦未舉證以實其說，為不足採。（二）殯葬費：丙○○主張其為蔡欣妤支出殯葬
費，有真正為被上訴人所不爭執之收據足憑，扣除其中非屬必要支出或係重複請求之
毛巾二萬一千六百元及棺木一萬二千元，金額為四十二萬一千一百五十元，丙○○請
求三十四萬三千一百五十元，自應准許。（三）扶養費：丙○○係國中畢業，自陳已
失業七年多，目前沒有工作及收入，名下有自用車輛一部；上訴人丁○○為新營初中
畢業，家庭主婦，無固定收入，名下有車輛一部。而丁○○名下雖有土地二筆、房屋
一間，但無證據證明出租，應係供自住之用，至其與丙○○分別有一筆五萬九千元或
七筆共九十一萬五千九百六十元之投資，依目前景氣及股票價值，渠等主張不能維持
生活，應堪採取。丙○○、丁○○於九十年十一月九日蔡欣妤成年時，餘命各為三三
‧七五歲及三０‧一八歲，而蔡欣妤對上訴人應負之扶養義務，因上訴人互負扶養義
務及尚有子女蔡欣樺、蔡欣翰二人，為四分之一，亦即上訴人受扶養之權利僅喪失四
分之一，故丙○○、丁○○一次得請求賠償之扶養費，以綜合所得稅法扶養親屬寬減
額每人七萬二千元計算，扣除按霍夫曼計算方法之中間利息後，依序為三十五萬六千
五百零九元、三十三萬五千三百二十七元。（四）非財產上之損害；上訴人因蔡欣妤
遽遭橫禍，可謂痛苦萬分，渠等自得請求非財產上之損害，爰審酌兩造之身份、地位
、經濟能力及上訴人精神上所受痛苦之程度等一切情狀，各以一百萬元為適當。綜上
所述，丙○○、丁○○得請求賠償之損害，分別為一百七十八萬四千七百四十三元、
一百三十三萬五千三百二十七元。惟依系爭車禍之目擊證人鄭建佳之證詞，蔡欣妤因
併排騎車，而偏向快車道行駛，已違反保護他人之道路交通安全規則第一百二十六條
第一項規定，顯與有過失，應負十分之一過失責任，且上訴人自認渠等因該車禍事故
已各領取強制汔車責任險之保險金額六十萬元，依強制汽車責任保險法第二十八條、
第三十條之規定，亦應予扣除。此外，丙○○又自認雲海公司及甲○○於車禍後業已
給付其六十四萬七千九百四十元，此項給付係屬賠償預付之性質，並應扣除，故丙○
○、丁○○得請求賠償之金額，各為三十五萬八千三百二十八元、六十萬一千七百九
十四元。從而，丙○○、丁○○本於侵權行為之法律關係，請求被上訴人如數連帶給
付及自起訴狀繕本送達翌日（即九十年七月十九日）起算之法定遲延利息，洵屬正當
，應予准許；逾此部分之請求，即屬無據，不應准許等詞，為其判斷之基礎。
按法院依民法第二百十七條第一項之規定減輕賠償金額，須被害人就損害之發生或擴
大與有過失，始得為之。查原審僅認定上訴人之女蔡欣妤違反保護他人之法律（道路
交通安全規則第一百二十六條第一項），而就蔡欣妤此項違規行為與本件損害之發生
或擴大究有何因果關係，並未於判決理由項下說明其意見，已屬理由不備，且原判決
於理由第四項依據車輛行車鑑定委員會鑑定結果，認為被害人蔡欣妤無肇事因素，竟
於理由第六項又謂蔡欣妤違反保護他人之法律，顯與有過失，乃減輕被上訴人十分之
一賠償金額，亦屬理由矛盾。次查被上訴人雲海公司抗辯由被上訴人繳納之醫療費用
二千四百四十元與預付賠償金額中之健保費二千四百四十元，是否為同一筆，若屬同
一筆，則原審一方面認定被上訴人繳納醫療費用二千四百四十元一節，為不可採，另
方面又自上訴人丙○○得請求之損害額扣除被上訴人預付之全部賠償金額，前後理由
並有矛盾。且原審扣除之預付賠償金額六十四萬七千九百四十元，依雲海公司所提之
明細表（見原審重訴字卷五八頁），其中一萬五千元及五萬元係為購買氣墊床或支付
健保不負擔之藥費，若此等費用，上訴人得請求被上訴人連帶賠償，而已扣除並未請
求，則能否再自丙○○得請求之損害額中予以扣除，亦非無疑。末查上訴人均不能維
持生活，為原審確定之事實，依民法第一千一百十八條但書規定，上訴人互負扶養之
義務，即應減輕，且上訴人主張渠等其餘子女蔡欣樺、蔡欣翰係於七十一年九月二十
五日、七十四年十月六日出生（見原審附民字卷第五頁、重訴字卷第一二一頁），在
蔡欣妤成年時，該二人均尚未成年，亦難令彼等自蔡欣妤成年時起共同負扶養義務。
乃原審疏未注意及此，以上訴人之一方應與渠等子女平均對他方負扶養義務，蔡欣樺
、蔡欣翰應自蔡欣妤成年時起，與之共同平均負扶養義務，而謂蔡欣妤對上訴人之扶
養義務為四分之一，自屬可議。而如前述，上訴人得請求賠償之扶養費損害究為若干
，既不明確，本件即無法為部分廢棄之判決。上訴論旨，指摘原判決除確定部分外於
其不利之部分為不當，求予廢棄，非無理由。
據上論結，本件上訴為有理由。依民事訴訟法第四百七十七條第一項、第四百七十八
條第一項，判決如主文。
中      華      民      國    九十二    年      八      月    二十八    日
                              最高法院民事第一庭
                                  審判長法官  李  錦  豐
                                        法官  楊  鼎  章
                                        法官  吳  麗  女
                                        法官  許  朝  雄
                                        法官  謝  正  勝
      右正本證明與原本無異
                                              書  記  官
中      華      民      國    九十二    年      九      月     十八     日


司法院資訊處製作；財團法人民間司法改革基金會備份。
